臺灣宜蘭地方法院民事判決　　　　　　　96年度簡上字第18號
上　訴　人　乙○○
訴訟代理人　楊德海律師
被　上訴人　甲○○
上列當事人間請求拆屋還地事件，上訴人對於中華民國96年3月2
日本院宜蘭簡易庭95年度宜簡字第128 號第一審判決，提起上訴
，本院於96年7月9日言詞辯論終結，判決如下：
    主  文
原判決廢棄。
被上訴人應將坐落宜蘭縣頭城鎮○○段下新興小段六六之三四地
號土地上如附圖所示編號Ａ部分面積六一平方公尺及同段同小段
六六之一三地號土地上如附圖所示編號Ｂ部分面積一平方公尺之
磚造鐵皮屋頂建築物拆除，並將土地騰空返還上訴人。
第一、二審訴訟費用由被上訴人負擔。
    事實及理由
一、上訴人起訴主張：緣坐落宜蘭縣頭城鎮○○段下新興小段66
    -34地號土地（分割自同段66-13地號土地）及同段66-13 地
    號土地（以上2 筆土地均簡稱為系爭土地）均為上訴人所有
    ，被上訴人未經上訴人之同意，於系爭土地上擅自搭建如宜
    蘭縣宜蘭地政事務所製作之土地複丈成果圖即附圖所示編號
    A、B部分面積各為61平方公尺及1 平方公尺之磚造鐵皮頂建
    物（以下簡稱系爭建物），而無權占有系爭土地，經上訴人
    多次去函被上訴人拆除，被上訴人均置之未理，被上訴人雖
    辯稱其係經訴外人黃國恩同意而翻修系爭建物並占有使用系
    爭土地，然嗣後上訴人已終止與訴外人黃國恩、吳雪美之間
    的不定期使用借貸關係，爰依據民法第767 條規定之物上請
    求權法律關係，請求被上訴人應將系爭土地上如附圖編號A
    、B部分之系爭建物拆除，並將土地騰空返還上訴人等語。
二、被上訴人則以：系爭建物為上訴人先前出具切結書同意訴外
    人黃國恩、吳雪美搭建使用，伊只是於94年間向黃國恩購入
    緊鄰系爭建物之門牌號碼宜蘭縣頭城鎮○○路81-2號房屋時
    ，經黃國恩同意已遭颱風損壞之鐵皮屋（即系爭建物前身）
    由伊自行修繕後出借給伊使用，所以伊只是修繕原有鐵皮屋
    而已，系爭建物仍屬黃國恩所有，上訴人應找黃國恩處理解
    決才是，並非伊無權占有系爭土地等語，資為抗辯。
三、本件原審對於上訴人之請求，判決上訴人全部敗訴，上訴人
    全部聲明不服，求為廢棄原判決，並請求被上訴人拆屋還地
    ；被上訴人則求為判決駁回上訴。
四、兩造不爭執之事實：
    系爭土地為上訴人所有，目前有如附圖所示編號A、B部分之
    系爭建物坐落其上，面積分別為61平方公尺及1平方公尺，
    由被上訴人占有使用。
五、本件之爭點：
    經兩造同意後，本件爭點整理如下述項目：（一）系爭建物
    是否為被上訴人原始起造而為被上訴人所有？（二）倘系爭
    建物為被上訴人所有，該建物坐落系爭土地是否為有權占有
    ？（三）上訴人為本件之請求，是否有違誠信原則？茲分別
    說明如下：
（一）系爭建物是否為被上訴人原始起造而為被上訴人所有？
  １  系爭建物目前與門牌號碼宜蘭縣頭城鎮○○路81-2號房屋
      相連，有獨立之出入口，出入口目前設有鐵捲門，內部則
      為冷凍倉庫並堆置相關物品，與上開新興路81-2號房屋內
      部並無相通之事實，業經原審於95年9 月21日現場履勘屬
      實，此有勘驗筆錄及現場照片數幀在卷可憑，是系爭建物
      具有使用上及構造上之獨立性，而得為所有權之客體，先
      予敘明。
  ２  被上訴人雖辯稱系爭建物應係黃國恩所搭建，而為黃國恩
      所有，伊只是修繕而已云云。然查，系爭建物前身之鐵皮
      屋已因颱風吹襲而受損，並經被上訴人拆除原有屋頂、屋
      側鐵皮，僅留存矮牆而再重新搭建鐵架鐵皮等情，為被上
      訴人所不爭，且有上訴人在原審提出之系爭建物重建時之
      照片及系爭建物前身之鐵皮屋照片數幀可參，從上開照片
      明顯可見系爭建物之前身鐵皮屋，經被上訴人重建時拆除
      結構支架、屋頂等主體部分（僅留矮牆）而已告滅失不復
      存在。是被上訴人辯稱伊只是就黃國恩所有之鐵皮屋為修
      繕乙節，自非可採。系爭建物既係被上訴人自行出資購置
      鐵架、鐵皮而重新搭建，已非單純翻修原有之鐵皮屋，是
      被上訴人即屬原始取得系爭建物之所有權，而對系爭建物
      有拆除之處分權能。而物上請求權具有對世效力，上訴人
      自得直接向目前占有使用系爭土地重新搭建系爭建物之被
      上訴人拆屋還地，被上訴人辯稱本件拆屋還地糾紛與伊無
      涉云云，容有誤會，不足為採。
（二）倘系爭建物為被上訴人所有，該建物坐落系爭土地是否為
      有權占有？
  １  按借用人未經貸與人同意，擅將借用物轉讓第三人使用者
      ，貸與人固得終止契約，然在借貸契約未經終止前，該第
      三人之使用借用物，尚難認係無權占有（最高法院75年度
      台上字第2379號民事判決見解參照）。又按未經貸與人同
      意，允許第三人使用者，貸與人得終止契約，民法第 472
      條第 2款定有明文，另使用借貸為無償契約，原屬貸與人
      與使用人之特定關係，除當事人另有特約外，自無移轉其
      權利於第三人之可言。倘借用人未經貸與人同意，擅將借
      用物轉讓第三人使用者，貸與人自得終止契約，最高法院
      亦著有49年台上字第381號判例可資參照。要言之，使用
      借貸契約之當事人間具有特殊信賴關係，非經貸與人同意
      ，借用人不得擅自將借用物轉讓給第三人使用，否則即構
      成終止契約之事由，但未終止契約之前，第三人使用借用
      物仍非無權占有。
  ２  經查：上訴人曾經出具切結書同意訴外人吳雪美使用系爭
      建物坐落之系爭土地部分，此有被上訴人提出之切結書乙
      份為證，復經證人黃國恩於原審證稱：其於77年間向上訴
      人購買包括上述新興路81-2 號連3棟房屋，並由其妻吳雪
      美出面取得上訴人同意永久使用上述新興路81-2號房屋屋
      側部分土地，並在上訴人指界下搭建系爭建物之前身鐵皮
      屋等語，上訴人對此亦無爭執，堪信為真實。前述切結書
      之內容係同意黃國恩、吳雪美「永遠使用」系爭土地部分
      ，其性質核屬未定期限之使用借貸契約關係。是黃國恩同
      意被上訴人搭建系爭建物，顯有同意被上訴人占有使用系
      爭建物所在之系爭土地部分之意思，且被上訴人搭建之系
      爭建物仍係以原鐵皮屋之位置重建而成，並無逾越上訴人
      同意黃國恩、吳雪美使用系爭土地之範圍，故上訴人與黃
      國恩、吳雪美間之未定期限使用借貸契約未終止前，被上
      訴人經黃國恩同意使用系爭土地部分，均屬有權占有。惟
      被上訴人未能證明上訴人同意黃國恩、吳雪美將系爭建物
      坐落之系爭土地部分允許被上訴人占有使用，而上訴人於
      原審判決其敗訴後，業已通知黃國恩、吳雪美及被上訴人
      ，基於上開民法第472條第2款之規定而終止上訴人與黃國
      恩、吳雪美間就系爭土地之未定期限使用借貸契約關係，
      此有上訴人提出之郵局存證信函及掛號郵件收件回執聯資
      料附卷可證，上訴人既已終止其與黃國恩、吳雪美間就系
      爭土地之未定期限使用借貸契約關係，則被上訴人即便先
      前獲得黃國恩同意占有使用系爭土地，亦屬無權占有，堪
      已認定。
（三）上訴人為本件之請求，是否有違誠信原則？
  １  按行使權利，履行義務，應依誠實及信用方法，為民法第
      148條第2項所明定。本件前經上訴人出具切結書同意黃國
      恩、吳雪美「永遠使用」系爭建物坐落系爭土地之部分，
      現又提起本件請求，是否有違上開之誠信原則？
  ２  查「永遠使用」者，其應屬未定期限之意，已如前述，除
      非當事人之間有特別約定，否則符合民法第472條第2款規
      定之情形者，法律既賦予貸與人終止契約之權利，當無終
      止後依照物上請求權法律關係請求卻形成違反誠信原則之
      理。本件被上訴人未能舉證證明上訴人與黃國恩、吳雪美
      間有特別約定之例外情形，則黃國恩未經上訴人同意即將
      系爭建物坐落系爭土地之部分允許被上訴人使用，已破壞
      無償的使用借貸契約當事人間之信賴關係，上訴人終止上
      開使用借貸契約後，本於系爭土地所有權人身份依法行使
      物上請求權請求被上訴人拆屋還地，自無違反誠信原則可
      言。
六、綜上所述，上訴人主張為可採，被上訴人抗辯要無可採。從
    而，上訴人本於民法第767 條規定之物上請求權法律關係，
    請求被上訴人將系爭土地上如附圖所示編號A 部分面積61平
    方公尺及B部分面積1平方公尺之系爭建物拆除，並將土地騰
    空返還上訴人，應予准許。原審為上訴人全部敗訴之判決，
    於上訴人未終止未定期限之使用借貸契約前，固非無見，然
    上訴人目前已合法終止上開未定期限之借貸契約，則其判決
    結果即無法維持，上訴意旨求予廢棄改判，為有理由。爰由
    本院予以廢棄改判，如主文第2項所示。
七、據上論結，本件上訴為有理由，依民事訴訟法第436條之1第
    3項、第450條、第78條，判決如主文。
中　　華　　民　　國　　96　　年　　7 　　月　　30　　日
                  臺灣宜蘭地方法院民事庭
                      審判長  法  官  楊麗秋
                              法  官  郭淑珍
                              法  官  林俊廷
正本與原本無異。
本判決不得上訴。
中　　華　　民　　國　　96　　年　　7 　　月　　30　　日
                              書記官  陳蒼仁
